【裁判字號】    90,判,1356
【裁判日期】    900802
【裁判案由】    土地稅法
【裁判全文】
最  高  行  政  法  院  判  決                    九十年度判字第一三五六號
    再 審原 告  甲○○
    再 審被 告  臺北縣稅捐稽徵處
    代  表  人  王盛賢
右當事人間因土地稅法事件，再審原告對本院中華民國八十八年十一月三十日八十八
年度判字第四○四七號判決，提起再審之訴，本院判決如左：
    主  文
再審之訴駁回。
再審訴訟費用由再審原告負擔。
    事  實
緣再審原告於民國八十二年六月二十二日向訴外人蔡欽榮（即出賣人）購得坐落臺北
縣大南灣段寶斗厝坑小段九四九地號地目林乙筆農業用地，並經依土地稅法第三十九
條之二第一項規定核准免徵土地增值稅新台幣（以下同）二、一四七、四○○元在案
。嗣再審原告於八十二年十一月三日完成移轉登記後，再於八十二年十一月二十四日
以買賣移轉予非自行耕作農民王家順（即承買人）。案經再審被告查獲，審理違章成
立，乃據以裁處原免徵土地增值稅額二倍之罰鍰計四、二九四、八○○元。再審原告
不服，循序提起復查、訴願，經臺灣省政府八十五年九月十三日八五府訴二字第一六
四八二五號訴願決定以，再審原告依法得享有免徵土地增值稅之權利，係其具備有符
合免徵土地增值稅之條件，與其後手是否具備免徵之條件係屬兩事為由，將原處分撤
銷，著由再審被告另為處分。嗣再審被告報請臺灣省稅務局轉財政部以八十五年十一
月二十日台財稅第八五○六九六○五五號函核釋後，仍維持原處分。再審原告仍表不
服，循序提起行政訴訟。經本院八十八年度判字第四○四七號判決原告之訴駁回在案
，再審原告仍不服，提起再審之訴，茲摘兩造訴辯意旨於次：
再審原告起訴意旨及補充理由略謂：一、原審判決適用法規，顯有錯誤：（一）、按
「適用法規顯有錯誤者。」得為再審之理由。行政訴訟法第二十八條第一款，定有明
文。所謂「適用法規顯有錯誤」，係指判決不合於法律規定，或與行政法院現尚有效
解釋，司法院解釋，或最高法院現尚有效之判例、及與行政機關現尚有效之解釋函及
行政命令相牴觸者，均屬「適用法規顯有錯誤」。（二）經查系爭農業用地，係「耕
地以外之農業用地」，依財政部於八十一年發布之土地增值稅稽徵作業手冊第六條「
作業說明」第一項第二點「特殊案件」第二款規定，承買人王家順須具備下列要件：
１、不僅須檢附承買人職業欄登載為「自耕農」之戶籍謄本。２、尚須由承買人檢附
繼續耕作農業使用承諾書。（三）惟查再審被告於審核本案時，竟漏未要求承買人王
家順檢附繼續耕作之承諾書，顯已違反財政部自己所訂頒之土地增值稅作業手冊之規
定，顯係承辦人之過失。不僅自己不加檢討，竟將一疏失之責任，推諉予不懂法律之
原告甲○○，令人誠難甘服，且綜觀全案，財政部顯係選擇性適用有利於己之解釋，
原確定判決，對再審被告未適用財政部現尚有效之法規，均置之不論，其適用法規顯
有重大錯誤。二、原審判決另一適用法律，顯有錯誤之情形：（一）、又稅捐稽徵法
第一之一條規定：「財政部依本法所發布之解釋函令，對於申請之案件發生效力。但
有利於納稅義務人者，對於尚未核課確定之案件適用之。」此即所謂稅法上之解釋函
溯及既往原則。（二）、經查依八十一年十一月二日修正之「自耕能力證明書申請及
核發注意事項第五條第二項第三款雖曾規定，申請人之全年薪資所得不能超全年基本
工資。但上開規定，顯然違反憲法保障人民財產權之本旨，故八十四年修正「自耕能
力證明書申請及核發注意事項」，業已刪除上開規定，亦即無論承買人王家順之全年
薪資所得是否超過基本工資，依現行法規定，均可申請得自耕能力證明書矣！（三）
、按承買人王家順申請自耕能力證明書之身分資格，於八十一年間及八十四年間均相
同，並無變更，但八十一年間無法領得自耕能力證明，八十四年間則可領得自耕能力
證明書，如因相同法令之變更，致人民是否繳稅，陷於不確定，顯非立法之本意，因
此，稅捐稽徵法第一之一，特規定溯及既往原則，亦即新解釋令有利於納稅義務人者
，應適用最有利於納稅義務人解釋，本案依稅捐稽徵法第一之一溯及既往原則之規定
，承買人王家順顯然符合自耕能力之資格之規定，再審被告自不得再依土地稅法第五
十五條之二規定，對原告科處罰鍰。（四）系爭土地係「耕地以外之農業用地」，承
買人王家順依現行八十四年修正後「自耕能力證明書申請及核發注意事項規定」，只
須提出登記為「自耕農」之戶籍謄本，即可申請得到自耕能力證明書，且符合土地稅
法第三十九條之免徵土地增值稅之規定，而王家順之戶籍謄本即明載其為自耕農，依
司法院釋字第二七五號解釋，再審原告依王家順之戶籍謄本認定其為自耕農，顯無過
失，本案殊無依土地稅法第五十五條之二論罰之餘地。（五）原審判決於理由中對本
案為何無稅捐稽徵法第一之一條溯及既往原則及司法院釋字第二七五號解釋之適用，
亦未見論駁，而遽予駁回，其適用法規，顯有重大違誤。三、原審判決違背法令：(一)
本件系爭農地買賣，其代書係由買方委任，且由買方負擔代書費及其他所有稅金及費
用，此由雙方買賣契約書第十條：「本件過戶時，應繳增值稅，由買方（即買方王家
順）負擔。印花稅、規費、代辦費、契稅、監證費，由甲方（即買方）負擔。」亦即
本件農地買賣，所有稅金及代書費、各項費用，均由買方王家順負擔。因此，名義上
雖係雙方委任代書，實質上僅係買方單方委任代書，代書亦僅對買方王家順負責。(二)
查本案證人蔡郁峰既已證實，買方（即王家順）係於繳完稅後才告知再審原告，但當
時再審原告已非系爭農地之所有權人，根本已無權利聲明不服，況且再審原告被告知
時，其聲明不服之法定不變期間，更早已過期，又如何出不服之聲請？顯見原審判決
認事用法，適用法規顯有不當。且有判決主文與理由矛盾之情形。四、本案之處罰依
據為舊土地稅法第五十五條之二，但八十九年一月六日新修正之土地稅法，業已將之
刪除：（一）本案再審被告機關對原告科處四、二九四、八○○元罰鍰之法律依據，
為舊土地稅法第五十五條之二第一款之規定，該條之規定略為：「依（土地稅法）第
三十九條之二取得之農業用地，取得者於完成移轉登記後，而移轉與非自行耕作農民
，處以原免徵土地增值稅額二倍之罰鍰。」（二）惟按上開土地稅法第五十五條之二
之規定，於八十九年一月六日立法院新修正通過之土地稅法業已將之刪除。亦即再審
被告之處罰依據，亦失所附麗矣！（三）再審被告依土地稅法第五十五條之二論罰，
依稅捐稽徵法第四十八條之三從新從輕原則，顯有適用法規錯誤情形。五、本案依新
修正土地稅法第三十九條之二之規定，免徵土地增值稅：（一）另依八十九年一月六
日立法院三讀通過之新修正土地稅法第三十九條之二之規定：「作農業使用之農業用
地，移轉予自然人時，得申請不課徵土地增值稅。」（二）又依稅捐稽徵法第四十八
條之三之規定：「納稅義務人違反本法或稅法之規定，適用裁處時之法律。但裁處前
之法律有利於納稅義務人者，適用最有利於納稅義務人之法律。」此即為稅法上所謂
「從新從輕」原則之適用。申言之，如新、舊法規定不同時，應以最有利於納稅義務
人之法律為優先適用。（三）經查本案係再審原告於八十二年十一月三日移轉登記取
得系爭農地後，再於八十二年十一月二十四日以買賣移轉予非自行耕作農民王家順，
經再審被告認定應科處二倍罰鍰計四、二九四、八○○元。惟查本案依八十九年元月
六日立法院三讀通過之新修正土地稅法第三十九條之二之規定，則再審原告縱將系爭
農地移轉予自然人時，雖該自然人並非自行耕作之農民，仍得申請不課徵土地增值稅
。亦即本案依新修正之土地稅法，係屬免稅之案件，且根本不應補稅或課處罰鍰。原
審判決，亦有適用法規顯有錯誤情形。六、原判決適用法規，顯有錯誤：（一）再按
「適用法規，顯有錯誤」，得為再審理由。為行政訴訟法第二十八條第一款所明定。
（二）經查依財政部八十一年發布之土地增值稅稽徵作業手冊第六條「作業說明」第
一項第二「特殊案件」第二款規定：１、「特殊案件」第二款規定：「申請農業用地
免徵土地增值稅者，耕地部分應檢附土地登記簿謄本、主管機關核發之農業承受人自
耕能力證明書影本。２、耕地以外之其他農業用地，應附土地登記謄本、承受人戶籍
謄本、繼續作農業使用承諾書。３、申請書收件後經審核如有．．．附件不全或缺漏
，而須補正時，應一次通知申報人或代理人，自通知之日起十五日內補正，逾期未補
正者，即予註銷。」４、依上開規定，可知承辦人至少應告知再審原告或另行冊立再
審原告應補徵土地增值稅之稅單，此時再審原告必取消該次買賣。顯見系爭土地之移
轉過戶，完全出於再審被告之疏忽所致。５、遽原判決竟將此一應由稅捐機關所負之
責任，推卸認應由再審原告負責。其認事用法，顯有重大錯誤。七、查租稅之課徵，
均以法律有明文規定者，始能課人民以納稅之義務及負擔，如無法律規定，不能漫課
人民以稅捐，此為憲法第十九條租稅法律主義之通則，再審被告於法無法令依據下，
遽予對再審原告補徵土地增值稅並科處分，其圖利國庫意圖竭而漁之心態甚明，臺灣
省政府曾為「撤銷原處分」之訴願決定，惜未能續維持，令人扼腕。八、原審判決，
違反行政法「信賴原則」，顯有適用法規顯有錯誤之再審理由。（一）本案係再審原
告於取得系爭農業用地之所有權後，又於八十二年十一月間出售系爭農地予第三人王
家順，但再審原告於出售時，王家順告知其有自耕農身分，再審原告並經看過王家順
之戶籍謄本，其上記載王家順職業欄為「自耕農」，始將系爭農地出售予王家順。（
二）經查本案系爭農地買賣，所有之稅金及費用，依雙方買賣契約約定，均由王家順
負擔，此即一般民間所稱之「賣清」之買賣案件。因係賣清案件，因此代書費用由王
家順負擔，亦由王家順單方委任。（三）此由雙方買賣契約書第十條明文：「本件過
戶時，應繳增值稅，由買方（即買方王家順）負擔。印花稅、規費、代辦費、契稅、
監證費，由甲方（即買方王家順）負擔。」自明。（四）因本件農地買賣，所有稅金
及代書費、各項費用，均由買方王家順負擔。因此，名義上似係雙方委任代書，實質
上係買方單方委任代書，代書亦僅對買方王家順負責。（五）而依當時之「自耕能力
證明書申請及核發注意事項」，自耕農之全年薪資不得超過基本工資，而代書於申請
過戶程序時，竟因王家順之全年薪資超過基本工資，而被認定不符合自耕農資格，臺
北縣稅捐稽徵處認定不能免徵土地增值稅。而補徵三十九萬多元之土地增值稅，因此
筆補徵之土地增值稅金額不大，且依雙方買賣契約約定土地增值稅，由買方王家順負
擔，當時代書並未通知再審原告，即逕行通知買方王家順，並由王家順繳交土地增值
稅，並辦理過戶完畢後，始告知再審原告，此業經原審傳訊代書蔡郁峰結證在案（詳
行政法院八十八年十一月九日庭訊筆錄證人蔡郁峰之證詞）。（六）事實上，如再審
原告知悉王家順之自耕農資格有問題，根本不會將系爭農地出售予王家順，但再審原
告所以會將系爭農地出售予王家順，最主要還是信賴戶政事務所所核發之公文書，即
戶籍謄本上明白記載王家順之職業為「自耕農」，才會將系爭農地出售予王家順。因
此，依行政法之「信賴原則」，再審被告依舊土地稅法第五十五條之二第一項第一款
規定論罰，顯有「適用法規顯有錯誤之再審理由。九、系爭農地為「林」地目，依行
為時之土地法、土地稅法均不限於自耕農，始能買賣移轉：（一）經查納稅義務人依
法得享有免徵土地增值稅之權利，係其具備有符合免徵土地增值稅之條件，與其後手
是否具備該免徵之條件係屬兩事。次查本件系爭土地地目為「林」，於法並不限於「
自耕農」（具自耕能力證明）始得買賣移轉，僅具有自耕農身分者依法享有免徵土地
增值稅之權利，未具備該條件者亦得依一般買賣繳交土地增值稅後移轉他人，乃非法
所禁。（二）本件再審原告將該筆土地移轉予王家順，經臺北縣稅捐處以王家順未具
備免徵之條件，遂對再審原告發單課徵土地增值稅，該筆稅款為王家順代繳，並非法
律所禁止。此筆買賣已屬「一般買賣」，該「林」目用地之買賣於法並無不合。（三
）再審被告固執於再審原告與前手交易時，曾享有免稅之利益，即認定有違章，顯然
混淆法令規定。蓋再審原告於移轉予後手王家順時，業已依法繳交土地增值稅在案，
雖實際上係由王家順代繳，但不影響納稅義務人形式上義務，顯見再審被告認定用法
，實有重大違誤。十、請廢棄原判決並撤銷原處分及一再訴願決定等語。
再審被告答辯意旨略謂：一、按「農業用地在依法作農業使用時，移轉與自行耕作之
農民繼續耕作者，免徵土地增值稅。」、「依第三十九條之二第一項取得之農業用地
，取得者於完成移轉登記後，有左列不繼續耕作情形之一者，處以原免徵土地增值稅
額二倍之罰鍰，其金額不得少於取得時申報移轉現值百分之二：一、再移轉與非自行
耕作農民。」分別為行為時土地稅法第三十九條之二第一項、第五十五條之二第一項
第一款所明定。次按「甲○○君依土地稅法第三十九條之二第一項規定，取得耕地以
外之其他農業用地，於完成移轉登記後，如經查明確再移轉與非自行耕作之農民者，
仍應依土地稅法第五十五條之二第一項第一款規定，處黃君取得該農地時原免徵土地
增值稅二倍之罰鍰，其金額不得少於取得時申報移轉現值百分之二。」亦為再審被告
循行政體系報請財政部八十五年十一月二十日臺財稅第八五○六九六○五五號函釋有
案。二、本件再審原告於民國八十二年六月二十二日買賣取得坐落臺北縣林口鄉○○
○段寶斗厝坑小段九四九地號免徵土地增值稅之農業用地，並於八十二年十一月三日
完成移轉登記，嗣再審原告於同年月二十五日申報移轉系爭土地於承買人，並申請依
土地稅法第三十九條之二規定免徵土地增值稅。經再審被告查得承買人之八十一年度
各類所得扣繳暨免扣繳憑單薪資所得總額為五三八、二○○元，業已逾基本工資之二
倍，依行為時內政部八十一年十一月二日訂定之「自耕能力證明書之申請及核發注意
事項」第五點，有關無專任農耕以外之職業或勞動工作者，應符合薪資所得、營利所
得及執行業務所得合計未超過全年基本工資額二倍之規定，遂認定承買人為非名實相
符之農民而否准免徵土地增值稅，因上開土地為「林」地目之非耕地，乃按一般稅率
核發土地增值稅繳款書，其稅額為三二九、九五五元，承買人於代位繳清稅款後，始
於八十三年三月三日登記取得系爭土地所有權。再審被告嗣於八十四年間以再審原告
系爭土地移轉與非自行耕地農民，依首揭規定裁處原免徵土地增值稅兩倍之罰鍰。再
審原告不服，經復查、訴願，經臺灣省政府訴願決定以：查再審原告具備免徵土地增
值稅之條件與其後手具備免徵土地增值稅之條件係屬兩事，又系爭土地地目為「林」
於法不限於自耕農始得買賣移轉。僅具自耕農身分者依法得享有免徵土地增值稅之權
利，未具該條件者亦得依一般買賣繳交土地增值稅後移轉他人，乃非法之所禁為由，
將原處分撤銷，著由再審被告另為處分，併指明應循行政體系報請上級核示。經報請
臺灣省稅務局轉財政部核釋後，重為八十六年八六北縣稅法字第二二五號復查決定；
以依首揭函釋再審原告將系爭原免徵土地增值稅之農業用地再行移轉與非自行耕作農
民，據以裁處原免徵土地增值稅額二倍之罰鍰計四、二九四、八○○元，應無不合。
三、又系爭土地為有償移轉，其納稅義務人為土地原所有權人（即再審原告），稅款
繳款書亦清楚載明，再審原告於八十二年十一月二十五日向再審被告新莊分處收件第
○八二四號現值申報書係委託蔡郁峰代辦土地現值申報領取土地增值稅繳款書等事項
，有再審原告蓋章為證，另查土地稅法第四十九條規定：「土地所有權移轉或設定典
權時，權利人及義務人應於訂定契約之日起三十日內，檢附契約影本及有關文件，共
同向主管稽徵機關申報土地移轉現值。」既屬共同申報移轉現值，對委託之事項當屬
知情，則認定承買人非名實相符之農民，否准免徵土地增值稅，並按一般稅率核發土
地增值稅繳款書等情事，皆係再審原告應注意、能注意等事項，特予指明。四、至再
審原告主張再審被告違反財政部所訂頒之土地增值稅作業手冊之規定，顯係承辦人過
失乙節，惟查再審原告申請免徵土地增值稅經審核承買人已非名實相符之農民，實體
不合，並已依一般稅率開立土地增值稅繳款書予再審原告，並未違反相關審核規定，
再審原告訴稱再審被告有過失疏忽乙節，顯為誤解，不足為採。再審原告又主張依稅
捐稽徵法第一之一條從新從輕原則規定，系爭土地之承買人符合自耕能力之資格乙節
，惟查自耕能力證明書之申請及核發注意事項之變更係事實變更，尚無法律溯及效力
之問題，且上開注意事項之主管機關係為內政部，非屬稅捐稽徵法第一之一條規定財
政部依本法所發布之解釋函令，再審原告之主張，顯無所據，則再審原告認再審被告
於無法令依據下，遽予補徵土地增值稅並科處罰鍰處分等語，亦無所據，不足採認，
原核定裁處原免徵土地增值稅額二倍罰鍰四、二九四、八○○元，尚無不當。請予判
決駁回原告之訴等語。四、綜上，再審原告之訴應認為無理由，請駁回再審之訴等語
。
    理  由
按行政訴訟法第二十八條第一款所謂適用法規顯有錯誤，係指原判決所適用之法規與
該案應適用之現行法規相違背，或與解釋判例有所牴觸者而言。至於法律上見解歧異
，再審原告對之縱有爭執，要難謂為適用法規錯誤，而據為再審之理由。同條第十款
所謂當事人發現未經斟酌之重要證物者，係指該證物在前訴訟程序時業已存在，而為
當事人所不知或不能使用，今始知悉或得予利用者而言，且以如經斟酌可受較有利益
之裁判者為限，始得據以提起再審之訴。本件再審原告因土地稅法事件，不服本院八
十八年度判字第四○四七號判決，提起再審之訴，關於再審原告主張原判決有（舊）
行政訴訟法第二十八條第一款（相當於修正行政訴訟法第二百七十三條第一項第一款
）適用法規顯有錯誤之再審事由部分，經查原判決係以：「按『農業用地在依法作農
業使用時，移轉與自行耕地之農民繼續耕作者，免徵土地增值稅。』『依第三十九條
之二第一項取得之農業用地，取得者於完成移轉登記後，有左列不繼續耕作情形之一
者，處以原免徵土地增值稅額二倍之罰鍰，其金額不得少於取得時申報移轉現值百分
之二：一、再移轉與非自行耕作農民。』分別為行為時土地稅法第三十九條之二第一
項、第五十五條之二第一項第一款所明定。本件原告（即再審原告，以下同）於八十
二年六月二十二日買賣取得坐落台北縣林口鄉○○○段寶斗厝坑小段九四九地號免徵
土地增值稅之農業用地（面積：七、一五八平方公尺），並於八十二年十一月三日完
成移轉登記，嗣原告於同年月二十五日申報移轉系爭土地於王家順，並申請依土地稅
法第三十九條之二規定免徵土地增值稅。經被告（即再審被告，以下同）所屬新莊分
處查得王家順八十一年度各類所得扣繳暨免扣繳憑單薪資所得總額為五三八、二○○
元，業已逾基本工資（行政院核定八十一年度為一四八、三八○元）之二倍，遂認定
王君為非名實相符之農民而否准免徵土地增值稅，因上開土地為「林」地目之非耕地
，被告所屬新莊分處乃按一般稅率核發土地增值稅繳款書，其稅額為三二九、九五五
元，承買人王君於代位繳清稅款後，於八十三年三月三日登記取得系爭土地所有權。
被告嗣於八十四年間以原告將系爭土地移轉與非自行耕地農民，依首揭規定裁處原免
徵土地增值稅兩倍之罰鍰。原告不服，經復查、訴願，經臺灣省政府訴願決定以原告
具備免徵土地增值稅之條件與其後手具備免徵土地增值稅之條件係屬兩事，系爭土地
地目為林，於法不限於自耕農始得買賣移轉，僅具自耕農身分者依法得享有免徵土地
增值稅之權利，未具該條件者亦得依一般買賣繳交土地增值稅後移轉他人，乃非法之
所禁為由，將原處分撤銷，著由原處分機關另為處分，併指明應循行政體系報請上級
核示。嗣被告報請臺灣省稅務局轉財政部核釋後，重為八十六年八六北縣稅法字第二
二五號復查決定，以原告將系爭原免徵土地增值稅之農業用地再行移轉與非自行耕作
農民，據以裁處原免徵土地增值稅額二倍之罰鍰計四、二九四、八○○元。原告不服
，主張確實深信王家順為自耕農，不知承買人王家順並未辦妥免徵土地增值稅手續，
否則原告不會出賣系爭土地云云，復提起訴願、再訴願。訴願、再訴願決定意旨以：
參照行為時內政部八十一年十一月二日訂定之『自耕能力證明書之申請及核發注意事
項』第五點有關無專任農耕以外之行職業或勞動工作者，應符合薪資所得、營利所得
及執行業務所得合計未超過全年基本工資額兩倍之規定，被告以此作為耕地以外之其
他農業用地承受人能否自耕認定之佐證，尚非無據。又系爭土地為有償移轉，其納稅
義務人為土地原所有權人（即原告），稅款繳款書亦清楚載明，原告八十二年十一月
二十五日向原處分機關新莊分處收件第○八二四號現值申報書，係委託蔡郁峰代辦土
地現值申報領取土地增值稅繳款書等事項，有原告蓋章為證。另查『土地所有權移轉
或設定典權時，權利人及義務人應於訂定契約之日起三十日內，檢附契約影本及有關
文件，共同向主管稽徵機關申報土地移轉現值。』原告自係共同申報移轉現值，並對
委託之事項當屬知情，所辯不知乙節，自無可採。次查原告與王家順共同申辦土地現
值申報，申請免徵土地增值稅，既未經被告所屬新莊分處核准，致領取土地增值稅繳
款書繳納稅款在案，無免徵土地增值稅屬實，則原告應注意、能注意而不注意，即有
過失，參諸司法院釋字第二七五號解釋，自應受罰，而原告應知而過失不知，亦不受
信賴保護原則之保護。至自耕能力證明書之申請及核發注意事項之變更係事實變更，
尚無法律溯及效力之問題，所訴各節均無足取，從而被告以原告將原免徵土地增值稅
之耕地以外之其他農業用地，於完成移轉登記後再移轉予非自行耕作農民，據以科處
原告取得該農地時原免徵土地增值稅二倍之罰鍰，洵無違誤。駁回原告一再訴願，經
核與首揭法律規定相符，自無不合。原告起訴除執前詞外，並訴稱：一、被告否准原
告與承買人王家順共同申請土地增值稅免稅，未告知原告，且於該申請案中未命承買
人王家順檢附繼續耕作農業使用承諾書，顯見系爭土地之移轉過戶，完全出於被告之
疏忽所致。二、自耕能力證明書申請及核發注意事項，於八十四年間修正，已刪除申
請人全年薪資不得超過全年基本工資二倍之規定，依稅捐稽徵法第一之一條所定從新
從輕之原則，承買人王家順自可取得自耕能力證明書，且王某實際從事自耕，並非人
頭，本件無依土地稅法第五十五條之二論罰之餘地。三、原告具備符合免徵土地增值
稅之條件，與其後手是否具備該免徵要件，係屬二件事。本件原告將系爭土地移轉予
承買人，經被告以承買人未具免徵土地增值稅，遂發單課徵該稅，並由承買人依規定
繳畢該土地增值稅，並無違法事實。本件如適用土地稅法第五十五條之二處罰，其處
罰對象係「取得者」，而非賣方即原告，被告於無法令依據下，遽對原告為科罰之處
分，自有未合云云。查原告申請免徵土地增值稅，經被告依行為時之「自耕能力證明
書之申請及核發注意事項」，認定承買人王家順領有超過全年基本工資二倍以上之工
資收入，非名實相符之農民，而予以否准，並因系爭土地地目為林，遂依一般稅率開
立土地增值稅繳款書，由原告及承買人王家順共同代理人蔡郁峰收受。據蔡郁峰於本
院調查時結證：伊係受雙方（即買方、賣方）委託辦理，雙方均知道申報免徵土地增
值稅乙事，因買受人被認定為非自耕農，被告即發單徵收土地增值稅，當初雙方約定
所有稅負一概由買方負擔，買方繳完稅才告知原告等語，足證被告已將否准原告所申
請免徵土地增值稅，改課一般稅率增值稅之處分，通知原告代理人，並經代理人事後
轉知原告，原告對此處分並未聲明不服而告確定在案。原告與王家順間系爭土地移轉
聲請免徵土地增值稅事件，被告既認不合要件而予否准，自無再命承買人出具承諾繼
續耕作書之必要，原告主張被告處理本件聲請與有過失云云，自有誤會。次查自耕能
力證明書之申請及核發注意事項之變更，係事實變更，且上開注意事項之主管機關為
內政部，並無稅捐稽徵法第一條之一之適用。又依土地稅法第三十九條之二第一項取
得之農業用地，取得者於完成移轉登記後，再移轉與非自行耕作農者，處以原免徵土
地增值稅額二倍之罰鍰，為同法第五十五條之二第一項第一款所明定。其處罰對象為
原取得農業用地者即本件原告，已屬甚明，被告對之課處原免徵土地增值稅額二倍之
罰鍰，並無違誤。末查買受人王家順因不符自耕農身分，經被告否准原告及王某免徵
土地增值稅之申請，改依一般稅率課徵，且經買受人繳畢該稅並辦畢土地移轉登記，
已如前述，原告與買受人王家順當時均未聲明不服，自難於該處分確定後，再執買受
人實際為自耕農而加以主張。從而起訴意旨尚非有理由，應予駁回。」等語資為判決
理由，經核原判決所適用之法規與該案應適用之現行法規並不相違背，與解釋、判例
均無相牴觸之情形。至再審原告主張判決與本院解釋或最高法院判例及行政機關之解
釋函令行政命令，以及原判決未適用八十九年一月六日原判決確定之八十八年十一月
三十日以後修正之土地稅法第三十九條之二及同法第五十五條之二已刪除之規定，有
違稅捐稽徵法第四十八條之三規定云云之主張，本已欠缺法律依據而不足採，至多僅
能視為法律見解歧異，再審原告對之縱有爭執，要難謂為適用法規錯誤，而據為再審
之理由。次查：再審原告據以提出再審之證據，其中再證一為本院原判決影本，再證
一之一之原處分及一再訴願決定書影本為原證（原判決卷附證據）一、二、三。再證
二為原證六，再證三為原證八，再證四與再證十一相同均為原證九。再證五與再證十
、十一相同與原證五相同，再證六（七）與證物附表一、二為八十九年一月六日新修
正之土地稅法第三十九條之二及土地稅法第五十五條之二之修正規定，為原判決於八
十八年十一月三十日判決時尚未存在，且為法規均非證據，再證八與再證十三相同均
與原證七相同，足證再審原告據以提起本件再審之訴之所謂新證據或均為原判決卷證
證據，業經原判決斟酌後經原判決予以核駁而不可受較有利益之裁判者，或為在前訴
訟程序時尚未存在之新修正之土地稅法規定，再審原告依舊行政訴訟法第二十八條第
一款（相當於新修正行政訴訟法第二百七十三條第一項第十三款）以當事人發見未經
斟酌之證物或得使用該證物之再審事由，亦難採信。末查，原判決對再審原告主張一
再訴願決定有違法律保護原則、信賴保護原則及認定再審原告有故意過失等情，均已
詳加審酌論駁，再審原告仍執陳詞主張原判決有（舊）行政訴訟法第二十八條第二款
（相當於新修正行政訴訟法第二百七十三條第一項第二款）判決主文與理由矛盾之再
審事由云云，亦不足採信，從而再審原告所訴各節，核與（舊）行政訴訟法第二十八
條各款（相當於新修正行政訴訟法第二百七十三條第一項各款）所列再審事由均難謂
相符合，應認本件再審之訴為顯無再審理由，應予駁回。
據上論結，本件再審之訴為無理由，爰依行政訴訟法施行法第二條、第三條後段、行
政訴訟法第二百七十八條第二項、第九十八條第三項前段，判決如主文。
中    華    民    國      九十      年      八        月      二        日
                    最 高 行 政 法 院  第 二 庭
                                審 判 長 法  官      陳  石  獅
                                         法  官      徐  樹  海
                                         法  官      姜  仁  脩
                                         法  官      高  啟  燦
                                         法  官      黃  合  文
右  正  本  證  明  與  原  本  無  異
                                         法院書記官  陳  佩  玲
中    華    民    國      九十      年      八        月      三        日


司法院資訊處製作；財團法人民間司法改革基金會備份。
